【裁判字號】    90,保險上,17
【裁判日期】    900911
【裁判案由】    損害賠償
【裁判全文】
台灣高等法院民事判決      九十年度保險上字第十七號
    上  訴  人  第一產物保險股份有限公司
    法定代理人  李正漢
    訴訟代理人  吳信忠
    被上 訴 人  甲○○
右當事人間損害賠償事件，上訴人對於中華民國九十年三月九日臺灣板橋地方法院八
十九年度訴字第二二二一號第一審判決提起上訴及追加之訴，本院判決如左：
    主      文
上訴及追加之訴均駁回。
第二審及追加之訴訴訟費用由上訴人負擔。
    事實及理由
一、按「訴之變更或追加，非經他造同意，不得為之。但第二百五十五條第一項第二
    款至第六款情形，不在此限。」，次按「訴狀送達後，原告不得將原訴變更或追
    加他訴。但有下列各款情形之一者，不在此限：二、請求之基礎事實同一者。」
    民事訴訟法第四百四十九條第一項、第二百五十五條第一項第二款分別定有明文
    。本件上訴人起訴主張依強制汽車責任保險法第二十七條規定請求被上訴人給付
    新台幣(下同)二百五十萬二千零九十五元，及自起訴狀繕本送達之翌日起至清償
    日止，按週年利率百分之五計算之利息，繼於九十年七月十日具狀主張另依強制
    汽車責任保險法第三十一條規定請求，核其所述，請求之基礎事實相同，依前開
    法條說明，上訴人所為之為訴之追加，應予准許，合先敘明。
二、上訴人主張訴外人張志明於八十七年七月十四日起，將車號Ｇ三—三六五八自用
    小客車向其投保一年期強制汽車第三人責任保險，並經其審核同意要保。而被上
    訴人於同年十二月五日駕駛車號ＦＲ—六Ｏ七一自用小客車，在台北縣林口鄉○
    ○○路十七公里處，因酒醉駕車撞及訴外人連清泉駕駛張志明所有上開車號Ｇ三
    —三六五八自用小客車，致被上訴人所駕駛之車號ＦＲ—六Ｏ七一自用小客車上
    之乘客紀良岳、紀明志死亡，依強制汽車責任保險契約及強制汽車責任保險法第
    二十七條第一項第一款規定，上訴人乃先後給付死亡及體傷部分保險金，合計二
    百五十萬二千零九十五元予保險受益人黃麗梅等。而依強制汽車責任保險法第二
    十七條之立法理由可知，因本法為保障受害人之目的，強行規定保險人對受害人
    仍應負賠償之責，且賠償義務人亦因而同免責任時，即應同時賦予保險人對同免
    責任之賠償義務人，行使求償之權利。又依同條之文義觀之，其所載明本條實係
    一「求償權利」，是新生之權利，而非「代位權利」，是繼受取得之權利，故上
    訴人依同法第二十七條之獨立請求權而為請求。又縱此條所規定之求償權係屬代
    位權之性質，則上訴人係代受益人向被上訴人為請求。又同法二十七條之求償權
    ，並不侷限雙方當事人間須有訂定保險契約始得行使，僅須保險公司確有理賠保
    險金予受益人即得向加害人行使求償權，否則上訴人依同法第三十四條第一項第
    一款規定，受益人得於各肇事車輛之承保保險公司間選擇其一而申請理賠保險金
    ，而訴外人富邦產物保險股份有限公司亦因上訴人之理賠保險金而可免除其原本
    應賠付保險金予受益人之責任，上訴人於理賠後卻不得依同法第二十七條規定向
    被上訴人求償，則有違此條立法本意。又縱認同法第二十七條所規定之加害人係
    指與保險人間訂有保險契約之被保險人，則上訴人另依據同法第三十一條規定向
    被上訴人請求。而被害人之受益人與被上訴人間所為之調解書亦將汽車責任強制
    保險金不包括在內，並未拋棄該部分之請求，故被上訴人稱不得代位云云，自非
    有理。則被上訴人既為系爭交通事故之「加害人」，上訴人爰依強制汽車責任保
    險法第二十七條及三十一條規定請求被上訴人給付二百五十萬二千零九十五元，
    及自起訴狀繕本送達之翌日起至清償日止，按週年利率百分之五計算之利息，另
    若認上訴人所保險之人與有過失，亦同意依過失比例減少被上訴人給付之金額等
    語。並聲明(一)原判決廢棄。(二)被上訴人應給付上訴人二百五十萬二千零九十五元
    ，及自起訴狀繕本送達之翌日起至清償日止，按週年利率百分之五計算之利息。
三、被上訴人則以其於上開時、地與訴外人連清泉所駕駛張志明所有車號Ｇ三—三六
    五八自用小客車發生之車禍後，業於八十八年八月七日分別與死亡、受傷之受害
    人家屬及訴外人連清泉在台北縣樹林鎮調解委員會調解成立，並經法院核定。依
    被上訴人與連清泉之調解內容「兩造對已和解賠償被害人者，互不追究民、刑事
    責任」，雙方自不得再為任何之請求，今上訴人再為請求，實無理由；且被害人
    亦於調解書同意對被上訴人其餘請求權拋棄，上訴人亦無從代位其等請求。又查
    上訴人與被上訴人間並無保險契約存在，而上訴人係因台北縣車輛行車事故鑑定
    委員會及台灣省車輛行車事故覆議鑑定委員會鑑定結果，認為其被保險人亦有過
    失，始賠付保險金，惟上訴人向非被保險人之被上訴人請求，自無理由。另依強
    制汽車責任保險法第八條後段規定觀之，訴外人連清泉即為上訴人之被保險人，
    而被上訴人非上開被保險人，自無該條款之適用，又系爭車禍經鑑定及刑事判決
    均認被上訴人與訴外人連清泉皆有過失，故調解時同意互不追究責任，如此，上
    訴人如何代位清償？其根據何種權利請求？另被上訴人當時酒精測值為○．七三
    ＧＭ／Ｌ，而汽車駕駛人飲酒後其吐氣每公升○．七五毫克以上，呈興奮、走路
    不穩、咬字不清，稍有麻痺現象，方符合酒醉駕車，可否僅以被上訴人酒精測值
    超過道路交通安全規則第一百十四條第二款規定每公升○．二五毫克之規定，即
    認為已該當強制汽車責任保險法第二十七條第一款所謂「酒醉」駕車，亦非無疑
    。是以上訴人之訴，顯無理由等語資為抗辯。並聲明(一)上訴駁回。(二)如受不利益
    之判決，願供擔保請准宣告免為假執行。
四、上訴人主張被上訴人於八十七年十二月五日駕駛車號ＦＲ—六Ｏ七一自用小客車
    ，在台北縣林口鄉○○○路十七公里處，因酒醉駕車撞及上訴人所承保張志明所
    有由連清泉駕駛之車號Ｇ三—三六五八自用小客車，致車號ＦＲ—六Ｏ七一自用
    小客車上乘客紀良岳、紀明志死亡，紀良彥、紀良昱及黃麗梅受有傷害，上訴人
    已給付死亡及體傷部分保險金，合計二百五十萬二千零九十五元予保險受益人黃
    麗梅等之事實，業據提出道路交通事故雙方當事人資料表影本、違反道路交通管
    理事件通知單影本、強制汽車責任保險計算書影本、相驗屍體證明書影本、領款
    收據影本（見原審卷第十頁至十九頁）為證，亦經被上訴人自認在卷，自堪信上
    訴人此部分之主張為真正。
五、按強制汽車責任保險法第二十七條規定：「被保險汽車發生汽車交通事故，加害
    人有下列情事之一者，保險人仍應依本法規定給付保險金，但得在給付金額範圍
    內，向加害人求償：一、酒醉或吸食毒品、迷幻藥而駕車者。二、從事犯罪行為
    或逃避合法拘捕者。三、自殺或故意行為所致者。四、違反道路交通管理處罰條
    例第二十一條之規定而駕車者。五、未經被保險人允許而駕車者。」該條規定為
    強制汽車責任保險所特有，基於保障受害人之政策性目的，擴大保險人之承保範
    圍，但為懲罰「被保險人」之「惡意」行為，並平衡保險人之利益，賦予保險人
    得代位行使受害人對於惡意被保險人之損害賠償請求權，使該被保險人負終局責
    任。是以強制汽車責任保險人依第二十七條所得代位求償之對象，限於「惡意之
    被保險人」，而強制汽車責任保險為保障受害人之權益，特擴大被保險人之範圍
    ，使被保險人不只包括記名之被保險人，尚有共同被保險人，將所有駕駛已投保
    車輛之人均予以納入，亦即依強制汽車責任保險法第八條規定，係指依同法第四
    條投保本保險及其他因使用或管理被保險汽車造成汽車交通事故，並具有同法第
    二十七條之求償事由者；若非上開被保險人，而與被保險人共同侵權之第三人，
    縱有第二十七條各款之情事發生，亦無該條之適用。被上訴人抗辯兩造間並無訂
    定任何強制汽車責任保險契約，自無保險人與被保險人之關係存在等語，為上訴
    人所不爭執，則被上訴人非強制汽車責任保險法第八條所指「依同法第四條投保
    強制汽車責任保險之被保險人」，亦非其他因使用或管理保險汽車造成汽車交通
    事故之人，亦即被上訴人尚非本件強制汽車責任保險之被保險人之事實，應堪認
    定。故上訴人依據上開條文請求非記名之被保險人或駕駛已投保車輛者之被上訴
    人賠償本件保險金及法定利息云云，自非可採。
六、上訴人另追加主張依同法第三十一條第一項規定亦有向被上訴人請求本件金額，
    惟按「汽車交通事故之發生，如可歸責於被保險人或加害人以外之第三人者，保
    險人得於給付金額範圍內「代位行使被保險人」對於該第三人之損害賠償請求權
    。」，強制汽車責任保險法第三十一條第一項定有明文。是該條之立法意旨，係
    針對保險人對於第三人之代位權所為之規定。而就保險代位之客體言，應為「被
    保險人」對於第三人之請求權。而所謂「被保險人」依同法第八條之規定係指「
    依第四條投保本保險及其他使用或管理被保險汽車造成汽車交通事故之人」，而
    上訴人於本院調查時先稱係代位受害人紀良岳、紀明志（見本院卷第五八頁），
    嗣於言詞辯論時稱係代位保險受益人紀良昱等人（見本院卷第七五頁），不論係
    代位受害人或受益人，然皆非同法第三十一條所稱「代位行使『被保險人』對於
    該第三人之損害賠償請求權」，故上訴人依該條請求被上訴人給付保險賠償額，
    亦非有理。
七、綜上所述，上訴人主張依同法第二十七條及三十一條之規定，對於被上訴人行使
    代位求償權，核屬無據，因之上訴人請求被上訴人給付二百五十萬二千零九十五
    元，及自起訴狀繕本送達之翌日起至清償日止，按年息百分之五計算之利息，為
    無理由，不應准許。其假執行之聲請亦失所附麗，應併予駁回。原審為上訴人敗
    訴之判決，及駁回其假執行之聲請，並無不合。上訴意旨指摘原判決不當，求予
    廢棄改判，並追加強制汽車責任保險法第三十一條之損害賠償請求，均無理由，
    應予駁回。
八、本件事證已臻明確，兩造其餘攻擊防禦方法及未經援用之立證方法，對於判決結
    果無何影響，爰不一一論述，附此敘明。
九、據上論結，本件上訴及追加之訴均為無理由，依民事訴訟法第四百四十九條第一
    項、第七十八條，判決如主文。
中      華      民      國      九十    年      九      月     十一     日
                                  民事第十五庭
                                      審判長法  官  劉  靜  嫻
                                            法  官  吳  光  釗
                                            法  官  李  錦  美
右正本係照原本作成。
如不服本判決，應於收受送達後二十日內向本院提出上訴書狀，其未表明上訴理由者
，應於提出上訴後二十日內向本院補提理由書狀（均須按他造當事人之人數附繕本）
上訴時應提出委任律師或具有律師資格之人之委任狀；委任有律師資格者，另應附具
律師及格證書及釋明委任人與受任人有民事訴訟法第四百六十六條之一第一項但書或
第二項（詳附註）所定關係之釋明文書影本。
中      華      民      國    九十      年      九      月    十二      日
                                            書記官  明  祖  全
附註：
民事訴訟法第四百六十六條之一（第一項、第二項）：
對於第二審判決上訴，上訴人應委任律師為訴訟代理人。但上訴人或其法定代理人具
有律師資格者，不在此限。
上訴人之配偶、三親等內之血親、二親等內之姻親，或上訴人為法人、中央或地方機
關時，其所屬專任人員具有律師資格並經法院認為適當者，亦得為第三審訴訟代理人
。


司法院資訊處製作；財團法人民間司法改革基金會備份。
